【裁判字號】    95,台上,7186
【裁判日期】    951228
【裁判案由】    妨害性自主等罪
【裁判全文】
最高法院刑事判決            九十五年度台上字第七一八六號
上  訴  人  甲○○
選任辯護人  孫隆賢律師
上  訴  人  乙○○
上列上訴人等因妨害性自主等罪案件，不服台灣高等法院中華民
國九十五年九月二十一日第二審判決（九十五年度上重訴字第一
０號，起訴案號：台灣桃園地方法院檢察署九十三年度偵字第一
三三一七號），提起上訴，本院判決如下：
    主  文
原判決撤銷，發回台灣高等法院。
    理  由
本件原判決認定上訴人乙○○、甲○○二人平日均習於流連在桃
園縣龜山鄉大崗公園附近飲酒，民國九十三年八月十日傍晚，渠
等與已成年之原住民女子Ａ女（真實姓名、年籍均詳卷）及林○
○等人在大崗公園邊陳○○之貨櫃屋旁飲用米酒，陳○○亦在場
聊天，迨當晚十時許，林○○及嗣後來到之杜○○、陳○○陸續
離開，至貨櫃屋睡覺，期間甲○○因認Ａ女取走其名貴手錶未還
，與之發生爭吵，乙○○見狀加入勸架，惟Ａ女並不領情，反打
乙○○一巴掌，致乙某心生不滿，嗣甲○○與Ａ女雖停止爭吵，
上訴人二人與Ａ女三人繼續在上址飲酒，然心中已生芥蒂。至翌
（十一）日上午二時三十分許，Ａ女離開上開貨櫃屋旁，步行至
大崗公園內其經常睡臥之涼亭內休憩，約十餘分鐘後，甲○○尾
隨而至，渠因飲酒影響（尚未至心神喪失及精神耗弱程度），又
念及手錶之事，竟萌生強制性交及殺人犯意，明知以木棍重擊頭
部或扼縊頸部將導致Ａ女死亡之結果，乃持來源不明長約三十五
公分、寬約六至十公分之棍棒猛力重擊Ａ女頭部數次，Ａ女遭毆
打後逃跑，甲○○繼續持木棍追打，並拉扯褪去Ａ女身著之衣褲
，乙○○因尾隨甲○○至公園涼亭附近而目睹上情，嗣因Ａ女頭
部遭重擊，甲○○遂跨坐於仰躺在地之Ａ女胸腹部上，將Ａ女所
著上衣、胸罩、牛仔褲及內逐一褪下，繼而以胸罩及牛仔褲褲管
纏繞其頸部，內褲套其頭上，並持上開木棍繼續毆打奮力抵抗、
呼救之Ａ女頭、臉、身體，致其受有雙唇瘀傷、全身軀幹多處鈍
挫傷，而在旁觀看之乙○○，明知扼縊頸部將導致Ａ女死亡，竟
與甲○○基於殺害Ａ女之犯意聯絡，由甲○○以Ａ女之牛仔褲纏
繞其頸部，乙○○則以雙手壓制Ａ女尚在掙扎抗拒之雙腳，並以
右腳踩住扼縊Ａ女頸部之牛仔褲，數分鐘後，Ａ女停止抗拒，惟
尚未死亡，甲○○命乙○○走開一下，乙○○遂步行至附近等候
，甲○○則趁Ａ女不能抗拒情況下，抓住尚在掙扎抵抗、低聲呼
救之Ａ女雙手，將其陰莖插入Ａ女陰道，對之性交得逞，再承前
殺人犯意，用力扼緊纏繞Ａ女頸部之牛仔褲，Ａ女因全身及頭部
鈍挫致顱內硬腦膜下腔出血，再遭扼頸及悶縊，終因中樞神經休
克與呼吸衰竭死亡，而乙○○離開十分鐘許後，走回Ａ女倒地處
，見甲○○正在穿褲子，而Ａ女業已死亡。渠二人為湮滅罪證，
乃基於遺棄屍體之犯意聯絡，共同將Ａ女屍體搬至大崗公園圍牆
外不易為人發覺之草叢處，另以草木蓋住屍體，遺棄後逃逸。嗣
於同月十三日十四時五十分許，因林○○與其他酒友前往大崗公
園內飲酒後，欲至草叢如廁時，赫然發現Ａ女屍體，乃報警循線
查獲等情。因而撤銷第一審所為科刑之判決，改判依行為時即修
正前刑法牽連犯規定，從一重仍論處甲○○共同攜帶兇器對於女
子以強暴而為性交，而故意殺害被害人罪刑（處無期徒刑）及論
處乙○○共同殺人罪刑（處有期徒刑十二年）。固非無見。惟查
：(一)、原判決事實認定甲○○因飲酒影響，又念及手錶之事，乃
萌生強制性交及殺人犯意，明知以木棍重擊頭部或扼縊頸部將導
致Ａ女死亡之結果，乃持來源不明長約三十五公分、寬約六至十
公分之棍棒猛力重擊其頭部數次，並跨坐於仰躺在地之Ａ女胸腹
部上，將Ａ女所著上衣、胸罩、牛仔褲及內褲逐一褪下，繼而以
胸罩及牛仔褲褲管纏繞其頸部，內褲套其頭上及於強制性交Ａ女
得逞後，承前殺人犯意，用力扼緊纏繞Ａ女頸部之牛仔褲，Ａ女
因全身及頭部鈍挫致顱內硬腦膜下腔出血，再遭扼頸及悶縊，終
因中樞神經休克與呼吸衰竭死亡等情。然於理由內，對於甲○○
主觀上有置Ａ女死亡之殺人犯意乙節，並未說明所憑認定之依據
及其得心證之理由，已嫌理由不備。(二)、原審於判決事實認乙○
○與甲○○基於殺害Ａ女之犯意聯絡，由甲○○以Ａ女之牛仔褲
纏繞其頸部，乙○○則以雙手壓制Ａ女尚在掙扎抗拒之雙腳，並
以右腳踩住扼縊Ａ女頸部之牛仔褲，數分鐘後，Ａ女停止抗拒，
惟尚未死亡，甲○○命乙○○走開一下，乙○○遂步行至附近等
候，甲○○則趁Ａ女不能抗拒情況下，抓住尚在掙扎抵抗、低聲
呼救之Ａ女雙手，將其陰莖插入Ａ女陰道，對之性交得逞，再承
前殺人犯意，用力扼緊纏繞Ａ女頸部之牛仔褲，Ａ女因全身及頭
部鈍挫致顱內硬腦膜下腔出血，再遭扼頸及悶縊，終因中樞神經
休克與呼吸衰竭死亡。乙○○離開十分鐘許後，走回Ａ女倒地處
，見甲○○正在穿褲子，而Ａ女業已死亡等情。其理由並謂乙○
○於甲○○扼縊Ａ女頸部之際，以雙手壓制Ａ女雙腳以抑制其抵
抗，並以右腳踩住扼縊Ａ女頸部之牛仔褲，渠明知如此將導致死
亡結果，所為顯係以殺人之正犯故意而參與等語。但依上開認定
之事實，乙○○固於甲○○以Ａ女之牛仔褲纏繞其頸部時，用雙
手壓制Ａ女雙腳，並以右腳踩住扼縊Ａ女頸部之牛仔褲，而使Ａ
女無法抗拒，但渠隨後即依甲某之言，暫避至附近等候，其時Ａ
女並未死亡。而甲○○係於乙○○離去後，對Ａ女強制性交得逞
，再承前殺人犯意，用力扼緊纏繞Ａ女頸部之牛仔褲，終使Ａ女
因傷重中樞神經休克與呼吸衰竭死亡。則乙○○就甲○○嗣於強
制性交得逞後所萌殺人犯意，是否與甲某同係承前殺人犯意，亦
在渠等共同犯意聯絡範圍之內？即不無疑問。乙○○之原審選任
辯護人於原審已具狀就此提出抗辯，主張Ａ女之死亡係甲○○於
強制性交得逞後，獨立萌生殺人犯意所為，乙某就此並無犯意聯
絡（見原審卷第一六七、一六八頁）。原判決事實對此既未詳加
認明記載，復未於理由內對之為必要之說明，乃遽論以共同殺人
既遂罪責，亦嫌速斷，而有判決理由不備之違法。(三)、原判決於
理由內，係以甲○○於偵查中所稱乙○○徒手毆打Ａ女太陽穴等
語，與法醫蕭開平於第一審到庭結證之供詞不符，因認甲某所稱
乙○○係徒手毆擊Ａ女太陽穴一節，應非事實，所稱乙○○有對
Ａ女強制性交，亦難以遽信，而為有利於乙○○之認定。然依原
判決上開認定之事實，乙○○既於甲○○持木棍毆擊Ａ女，並跨
坐於仰躺在地之Ａ女胸腹部上，將其所著上衣、胸罩、牛仔褲及
內褲逐一褪下，繼而以胸罩及牛仔褲褲管纏繞其頸部，內褲套其
頭上時，在旁觀看，按理應知甲某有對Ａ女為強制性交犯意。即
原判決於理由內亦謂倘甲○○僅係單純欲殺害Ａ女，要無費力予
以壓制，以褪去其衣褲（包括內衣褲）之理，顯見甲○○有對Ａ
女強制性交犯意，渠對Ａ女施以木棍毆打、縊扼、脫去其衣褲所
為，已著手於強制性交之犯行無訛等語。此觀之乙○○於第一審
審理時，審判長訊以「你認為甲○○叫你先離開在旁邊等，他是
作什麼？」時，答稱：「強姦Ａ女」等語（見原審卷(一)第八十七
頁），似徵渠見甲○○以木棍毆擊，並壓制Ａ女之抗拒，將所著
衣褲褪下，應已知甲某有對之為強制性交意圖。則渠於甲某著手
為強制性交時，猶以雙手壓制Ａ女雙腳，使無法抗拒，此是否係
於甲○○為強制性交時，分擔實行構成要件行為？實不無研酌餘
地。原審對此未加調查審認，遽以上情即認乙○○無強制性交犯
行，亦嫌速斷。(四)、依原判決事實欄記載，上訴人二人與林○○
等人於案發前一日傍晚起，即在案發地點陳○○之貨櫃屋旁共飲
米酒，迄翌日上午二時三十分案發時，甲○○因飲酒之影響及先
前向Ａ女索還手錶之事，乃萌生對之強制性交並予殺害之犯意等
情，其事實欄雖又以括弧註明甲某尚無心神喪失或精神耗弱程度
（原審判決時，刑法第十九條已修正，不再使用「心神喪失」及
「精神耗弱」之用語）。然甲○○於原審準備程序時已供稱案發
當天伊喝了至少四瓶米酒，伊酒後與Ａ女起衝突，到大崗公園，
因喝太多，伊對發生什麼事都不清楚等語，乙○○於原審審判期
日，以證人身分具結供證，亦稱渠與甲○○及Ａ女等人於案發前
一天晚上起，即在上址陳○○之貨櫃屋後方持續飲用米酒多瓶屬
實。而甲○○之原審選任辯護人於原審即因之主張案發當時，甲
○○因飲酒過量，已至「心神喪失」程度（見原審卷第九十六、
一六０、一六一頁、第一九０頁背面、第一九六頁）。原判決就
其事實欄認案發時甲○○雖有飲酒，但未至「心神喪失」或「精
神耗弱」程度乙節，既未說明其認定理由，且對甲○○及其原審
選任辯護人上開有利之辯解，未說明不足採之理由，均嫌理由不
備。以上，或係上訴意旨所指摘，或為本院得依職權調查之事項
，應認原判決有撤銷發回更審之原因。原判決關於乙○○不另諭
知無罪部分，基於審判不可分之原則，併予發回。
據上論結，應依刑事訴訟法第三百九十七條、第四百零一條，判
決如主文。
中    華    民    國  九十五  年  十二    月  二十八  日
                      最高法院刑事第八庭
                          審判長法官  張  淳  淙  
                                法官  劉  介  民  
                                法官  張  春  福  
                                法官  洪  昌  宏  
                                法官  蔡  彩  貞  
      本件正本證明與原本無異
                                      書  記  官  
中    華    民    國  九十六  年    一    月    四    日
                                                      Ｋ

司法院資訊處製作；財團法人民間司法改革基金會備份。
